【裁判字號】    98,台上,2341
【裁判日期】    981210
【裁判案由】    請求給付保險金
【裁判全文】
最高法院民事判決            九十八年度台上字第二三四一號
上  訴  人  國寶人壽保險股份有限公司
法定代理人  乙○○
訴訟代理人  陳曉鳴律師
被 上訴 人  甲○○
上列當事人間請求給付保險金事件，上訴人對於中華民國九十八
年八月二十五日台灣高等法院高雄分院第二審判決（九十七年度
保險上字第一二號），提起上訴，本院判決如下：
    主  文
原判決除假執行部分外廢棄，發回台灣高等法院高雄分院。
    理  由
本件被上訴人主張：伊為訴外人連益見之配偶，連益見於民國八
十八年二月二日向上訴人投保國寶人壽新癌症終身健康保險，保
險項目包括「國寶人壽彩色人生保險附約Ａ型」，保險金額新台
幣（下同）三十萬元，及「國華人壽意外傷害保險附約」，保險
金額三百萬元（下稱系爭保險契約），以伊為保險契約之身故受
益人。嗣連益見於九十五年九月二十日發生車禍意外，於同年月
二十五日不治死亡，經伊向上訴人申請給付意外身故保險金，詎
上訴人以連益見係飲酒騎車肇事，屬意外傷害保險附約保單條款
第十一條第一項第三、四款之除外責任事由，拒絕理賠。爰依系
爭保險契約之法律關係，求為命上訴人給付伊三百萬元本息之判
決。
上訴人則以：連益見於急救中經醫院進行血液酒精濃度檢測，高
達一一二．六mg/dl ，換算呼氣酒精濃度約為○．五六mg/l，已
超過法務部所定不能安全駕駛之標準，客觀上達不能安全駕駛之
程度，而屬刑法第一百八十五條之三規定之犯罪行為，且已喪失
基本應變能力，以致無法集中注意力，對路況應變遲緩，而肇致
交通事故並致死亡結果，其酒醉駕車行為與死亡間亦具有相當因
果關係。則依系爭意外傷害保險附約第十一條第一項第三、四款
約定，伊可主張除外責任，拒絕理賠等語，資為抗辯。
原審廢棄第一審所為上訴人勝訴之判決，改判命上訴人如數給付
，無非以：系爭意外傷害保險附約保單條款第十一條第一項第三
、四款約定：被保險人直接因犯罪行為，或飲酒後駕（騎）車，
其吐氣或血液所含酒精成份超過道路交通法令規定標準，致成死
亡、殘廢或傷害時，上訴人公司不負給付保險金責任。參酌「直
接因」之文義解釋，應係指保險事故直接發生之原因，若有外力
介入而發生，致加入其他具因果關係之原因力，縱有該除外事由
存在，亦非係被保險人直接因該事由致成意外之事故。則本件保
險契約中所約定之除外條款，應解釋為事故發生之唯一且不可或
缺之原因。查上訴人就被保險人連益見因車禍意外事故死亡，既
不爭執，則其抗辯連益見之死亡符合除外責任，不負給付保險金
之責任，依舉證責任分配原則，自應就此對其有利之事實，負舉
證之責，否則即應給付保險金予受益人即被上訴人。次查系爭車
禍事故，係因連益見騎乘機車與曾志強駕駛自小貨車發生碰撞所
致，除可認被保險人酒後駕車，其於事故當時檢測血液中酒精濃
度為一一二．六mg/dl ，換算呼氣酒精濃度約為○．五六mg/l，
已超過法務部所定不能安全駕駛之標準。其又未戴安全帽，亦未
依二段式左轉，且於左轉時呈現逆向行駛之狀態等過失行為，足
認其因飲酒所引起之生理作用，無法正常辨識車前狀況及操縱機
車行向，客觀上確已達不能安全駕駛之狀態外。曾志強亦無照駕
駛自小貨車，且二車碰撞時車速均緩慢及兩車車損部位均在右側
等，足認曾志強行經交叉路口，疏未注意前方左轉車輛、採取必
要之閃避措施，致自小貨車右前車頭與連益見機車右側碰撞，而
有未遵守道路交通安全規則第九十四條第三項之過失，並與連益
見之死亡間有相當因果關係。而上訴人復未能證明曾志強之過失
行為對本件車禍之發生不具原因力，是如無曾志強違規過失行為
之介入，連益見縱使酒後騎車，亦不當然發生車禍事故而致死亡
。應認連益見酒後騎車之事由非其發生死亡結果唯一且不可或缺
之原因。上訴人不得援用除外條款而拒絕給付保險金。從而被上
訴人本於系爭保險契約之法律關係及保險法第三十四條之規定，
請求上訴人給付保險金三百萬元本息，為有理由，應予准許等詞
，為其判斷之基礎。
惟查連益見於事故發生後檢測之血液中酒精濃度為一一二．六mg
/dl ，換算呼氣酒精濃度約為○．五六mg/l，已超過法務部所定
不能安全駕駛之標準，其又未戴安全帽，亦未依二段式左轉，且
於左轉時呈現逆向行駛之狀態等過失行為，足認其因飲酒所引起
之生理作用，無法正常辨識車前狀況及操縱機車行向，客觀上確
已達不能安全駕駛之狀態，為原審所認定之事實。則其於本件保
險事故之發生似亦具有相當因果關係，倘認連益見酒後騎車與本
件保險事故之發生具有相當因果關係，上訴人似非不能援引系爭
意外傷害保險附約第十一條第一項第三、四款約定，主張除外責
任，拒絕理賠。原判決未遑推闡明晰，遽認連益見酒後騎車之事
由非其發生死亡結果唯一且不可或缺之原因，上訴人不得依系爭
意外傷害保險附約第十一條第一項第三、四款約定，拒絕理賠，
而為上訴人不利之判決，不免速斷。上訴論旨，指摘原判決不當
，求予廢棄，非無理由。
據上論結，本件上訴為有理由。依民事訴訟法第四百七十七條第
一項、第四百七十八條第二項，判決如主文。
中    華    民    國  九十八  年   十二   月    十    日
                      最高法院民事第七庭
                          審判長法官  劉  福  聲
                                法官  鄭  玉  山
                                法官  黃  義  豐
                                法官  劉  靜  嫻
                                法官  袁  靜  文
      本件正本證明與原本無異
                                      書  記  官
中    華    民    國  九十八  年   十二   月  二十二  日
                                                      K


司法院資訊處製作；財團法人民間司法改革基金會備份。
